【裁判字號】    97,台上,337
【裁判日期】    970124
【裁判案由】    殺人
【裁判全文】
最高法院刑事判決              九十七年度台上字第三三七號
上  訴  人  甲○○
選任辯護人  蘇新竹律師
            張清富律師
上列上訴人因殺人案件，不服台灣高等法院台南分院中華民國九
十六年十月十一日第二審更審判決（九十六年度上重更(二)字第三
０二號，起訴案號：台灣台南地方法院檢察署九十四年度偵字第
一四一一八號、九十五年度偵字第八０六號），提起上訴，本院
判決如下：
    主  文
原判決撤銷，發回台灣高等法院台南分院。
    理  由
本件原判決認定上訴人甲○○與被害人張王靜葉，前曾於民國八
十八年五月二十日，在台北市○○○路山地教會結婚，惟因故未
辦理結婚登記，二人間具有家庭暴力防治法第三條第一款所定之
家庭成員關係。嗣因被害人表明欲與上訴人分手，上訴人懷疑被
害人已另結新歡而心懷怨恨，乃於九十四年十一月初某日，前往
台南縣永康市○○路某化學原料行，以新台幣（下同）一百元購
得硫酸二瓶，並將其中一瓶裝於長方形乳白色塑膠罐內，置於台
南市○區○○路四段六十五巷一０八弄十八號一樓住處廚房流理
檯洗碗槽下，欲待被害人不願復合時即用以潑灑被害人。嗣因被
害人於九十四年十一月五日外出，迄同年月九日上午十時許始返
回上址，上訴人於同日下午一時十分許，向被害人質問其行蹤，
被害人乃向上訴人炫耀其已另結新歡，並對上訴人稱其已不再為
伊所愛，上訴人聽後惱羞成怒，其明知硫酸具強烈化學性灼傷、
腐蝕作用，倘持之大量潑灑人之身體，有造成被潑灑者大面積深
度化學性腐蝕傷之可能，足以奪人性命，竟仍基於殺人之不確定
故意，前往廚房流理檯洗碗槽下拿取之前所置放之罐裝硫酸，朝
向被害人全身潑灑，致使被害人受有全身百分之九十之三度化學
性腐蝕傷，雖經被害人即時以電話通知其長媳楊惠卿，聯繫救護
車緊急將其送往國立成功大學醫學院附設醫院（以下稱成大醫院
）救治，且被害人於救護車抵達前並自行以水龍頭沖洗，惟延至
九十四年十一月十日晚間八時二十三分許，仍因多重器官衰竭併
酸血症而不治死亡。嗣經警前往現場扣得被害人所穿胸罩一件、
上訴人所有潑剩之硫酸一罐（驗餘硫酸重一六點三八公克）。上
訴人於案發後即畏罪逃逸，嗣於九十四年十一月十二日凌晨二時
三十分許，始向台北市政府警察局南港分局投案等情。因而撤銷
第一審判決，改判論處上訴人殺人罪刑，固非無見。
惟查：(一)、證據能力，乃證據資料容許為訴訟上證明之資格，屬
證據之形式上資格要件；至證據之證明力，則為證據之憑信性及
對於要證事實之實質上的證明價值。證據資料必須具有證據能力
，容許為訴訟上之證明，並在審判期日合法調查後，始有證明力
可言，而得為法院評價之對象。又法律之解釋不能逾越法律之明
文規定，此為解釋法律之大原則。刑事訴訟法第一百五十四條第
二項規定：「犯罪事實應依證據認定之，無證據不得認定犯罪事
實。」第一百五十五條第二項規定：「無證據能力、未經合法調
查之證據，不得作為判斷之依據。」則犯罪事實自應憑法律規定
有證據能力之證據認定之，而被告以外之人於審判外之言詞或書
面陳述，除法律有規定者外，不得作為證據，刑事訴訟法第一百
五十九條第一項亦規定甚明。證人以聞自原始證人在審判外之陳
述作為內容之陳述，純屬傳聞之詞，其既未親自聞見或經歷其所
陳述之事實，法院縱令於審判期日對其訊問，或由被告對其詰問
，亦無從擔保其陳述內容之真實性，不得任意擴張解釋證人之傳
聞陳述具有證據能力，本院前次發回意旨已詳予指明。原判決論
述說明證人蔡美盞、楊惠卿、李鳳於第一審審理中，分別轉述
被害人生前向彼等陳述案發經過之供述各情，縱屬「傳聞陳述」
，然因具有「可信性之情況保證」及「使用證據之必要性」之情
形，應例外認彼等於第一審審理中供述各情具有證據能力云云（
原判決理由欄壹），並採蔡美盞、楊惠卿、李鳳於第一審審理
中，分別轉述被害人生前向彼等陳述案發經過之供述各情，為認
定上訴人有前揭犯行之主要論據之一，其採證難謂與證據法則無
違，致其瑕疵仍然存在，而上訴意旨仍得據以指摘，已有未合。
按諸認定事實所憑之證據，並不以直接證據為限，即綜合各種間
接證據，本於推理作用，為其認定犯罪事實之基礎，仍非法所不
許。本件之犯罪事實如何，其除蔡美盞、楊惠卿、李鳳之供述
係屬傳聞陳述之部分外，綜合卷內其餘相關之證據資料，是否仍
不能據以認定，並非無可推敲。乃原判決逕以被害人已經死亡，
且案發當時並無目擊證人等，即認有使用蔡美盞、楊惠卿、李
鳳關於傳聞陳述部分之必要性（原判決理由欄壹、二、(二)），並
採蔡美盞、楊惠卿、李鳳於第一審審理中，分別轉述被害人生
前向彼等陳述案發經過之供述各情，為認定上訴人有前揭犯行之
主要論據之一，亦有未洽。(二)、有罪判決書之事實一欄，為判斷
其適用法令當否之準據，法院應將依職權認定與論罪科刑有關之
事實，翔實記載，然後於理由內逐一說明其憑以認定之證據，並
使事實認定與理由前後說明，互相適合，方為合法。倘事實認定
與理由前後說明，不相一致，或事實與理由欄內之記載，前後齟
齬，按諸刑事訴訟法第三百七十九條第十四款後段規定，均屬判
決理由矛盾之當然違背法令。又刑法第十三條第一項及第二項所
規範之犯意，學理上稱前者為確定故意或直接故意，後者稱不確
定故意或間接故意，二者之區隔為前者乃行為者明知並有意使其
發生，故對於行為之客體及結果之發生，皆有確定之認識，並促
使其發生；後者為行為者對於行為之客體或結果之發生，並無確
定之認識，但若其發生，亦與其本意相符。原判決於事實欄認定
記載：……被害人向上訴人炫耀其已另結新歡，並對上訴人稱其
已不再為伊所愛，上訴人聽後惱羞成怒，其明知硫酸具強烈化學
性灼傷、腐蝕作用，倘持之大量潑灑人之身體，有造成被潑灑者
大面積深度化學性腐蝕傷之可能，足以奪人性命，……乃前往廚
房流理檯洗碗槽下拿取之前所置放之罐裝硫酸，朝向被害人全身
潑灑，致使被害人受有全身百分之九十之三度化學性腐蝕傷，經
送醫急救仍因多重器官衰竭併酸血症而不治死亡；於理由欄論述
說明：按硫酸具強烈化學性灼傷、腐蝕作用，倘持之大量潑灑人
之身體，有造成被潑灑者大面積深度化學性腐蝕傷之可能，足以
奪人性命，此為一般人所知悉，上訴人竟仍以預先購置之硫酸大
量潑灑被害人身體，造成被害人受有全身百分之九十之三度化學
性腐蝕傷後，因多重器官衰竭併酸血症而不治死亡（原判決第十
六頁第十六至二十行）等情，是否認定記載論述說明上訴人對於
行為之客體及結果之發生，皆有確定之認識，並促使其發生，其
有殺害被害人之確定故意（直接故意）？乃原判決於事實欄復又
認定記載：……上訴人基於殺人之不確定故意，而為上開犯行（
原判決第二頁第五行）；於理由欄復又論述說明：……上訴人對
於死亡結果之發生並不違背其本意，堪認上訴人具有殺人之不確
定故意（原判決第十六頁第二十至二十二行）等情，是否認定記
載論述說明上訴人對於行為之客體或結果之發生，並無確定之認
識，但若其發生，亦與其本意相符，其有殺害被害人之不確定故
意（間接故意）？其事實及理由欄之認定記載論述說明，前後不
盡一致，事實不盡明瞭，不足為適用法律之依據，已有未合。又
上情與本件事實如何及如何為法律之適用攸關，自應詳予調查釐
清論述說明。原審就上情未詳予調查釐清論述說明，其查證未盡
且理由欠備，遽行判決，亦有未洽。(三)、依法應於審判期日調查
之證據雖已調查，而其內容未明瞭者，即與未經調查無異，如遽
行判決，仍屬應於審判期日調查之證據而未予調查，尚不得遽對
被告為有利或不利之認定。原判決於主文欄諭知：扣案之硫酸十
六點三八公克沒收，並於理由欄說明：上開硫酸為上訴人所有供
犯罪所用之物，應依修正前刑法第三十八條第一項第二款之規定
宣告沒收等情。然上訴人始終否認係故意以硫酸潑灑被害人，並
辯稱：伊與被害人在現場發生拉扯，被害人摔倒時不慎潑灑在其
身上之硫酸量不多，檢察官至現場勘驗時，現場之容器內尚有四
百西西之硫酸等語。而稽諸檢察官九十四年十一月十八日十四時
三十七分，前往現場勘驗筆錄內載：裝不明溶劑之容器高二十一
公分、長十六公分、寬七點五公分，剩餘溶劑四百西西（九十四
年度偵字第一四一一八號卷第二十頁背面）等情。而依內政部警
政署刑事警察局九十四年十二月六日刑鑑字第０九四０一七二六
九二號鑑定書，其內記載：警方送請鑑驗者係不明液體一瓶，其
內液體淨重十七點五公克，取一點一二公克鑑定用罄，餘十六點
三八公克（九十四年度偵字第一四一一八號卷第一三七頁）。則
警方送鑑驗者是否即係檢察官在現場勘驗之容器，尚非全無疑義
，仍待調查釐清，本院前次發回意旨已詳予指明。原判決就上情
固於理由欄論述說明：經函請台灣台南地方法院檢察署就上情予
以說明，據覆：「本件台南市警察局第五分局送請刑事警察局檢
驗液體一瓶之液體，係由該分局於九十四年十一月九日至案發現
場查扣後，由台南市警察局鑑識課『採集塑膠桶內部分液體送請
刑事警察局鑑定』，其檢驗結果呈硫酸成分〈詳附件之員警職務
報告及照片四張〉」，有台灣台南地方法院檢察署九十六年八月
三日南檢瑞毅九四偵一四一一八號函及附件員警職務報告暨照片
在卷足稽；且原審更審前向台南市警察局第五分局函查，亦據復
「該分局檢送刑事警察局鑑定之硫酸一瓶，係由該分局偵查佐陳
立武於九十四年十一月十八日下午十四時三十七分，會同台南地
方法院檢察署檢察官吳維仁現場勘驗之容器無誤」，有台南市警
察局第五分局九十年四月二十日函附卷可稽；此外，本案現場復
無其他裝有剩餘溶劑之容器扣案。足見本件送驗之液體，乃係檢
察官勘驗容器內所裝溶劑，檢察官勘驗筆錄所記載之「剩餘溶劑
四００ＣＣ」，顯係錯誤（原判決理由欄貳、五）等情。然原判
決理由欄所援引之台灣台南地方法院檢察署九十六年八月三日南
檢瑞毅九四偵一四一一八號函及附件員警職務報告暨照片等內容
（原審卷第五十至五十二頁），苟俱屬無訛，則台南市警察局鑑
識課是否僅採集塑膠桶內部分液體，另裝入其他玻璃瓶中送請刑
事警察局鑑定？而苟台南市警察局鑑識課僅採集塑膠桶內部分液
體，另裝入其他玻璃瓶中送請刑事警察局鑑定，則該塑膠桶內是
否仍有鑑識人員未採集送驗之液體？而苟該塑膠桶內仍有鑑識人
員未採集送驗之液體，則檢察官勘驗筆錄記載「剩餘溶劑四００
ＣＣ」，是否顯係錯誤，即尚非全無疑義，仍調查釐清論述說明
。而上情與上訴人辯解各情及如何為法律之適用攸關，自應詳予
調查釐清論述說明。乃原審就上情未詳予調查釐清，逕援引上開
內容不盡明確相同之函文，論述說明檢察官勘驗筆錄所記載之「
剩餘溶劑四００ＣＣ」，顯係錯誤云云，致上訴意旨仍得據以指
摘，其查證未盡且理由欠備，遽行判決，難昭折服。上訴意旨指
摘原判決不當，尚非全無理由。按第三審法院應以第二審判決所
確認之事實為判決基礎，刑事訴訟法第三百九十四條第一項前段
定有明文。原判決上述之違背法令，影響於事實之確定，本院無
可據以為裁判，應將原判決撤銷，發回原審法院更為審判。
據上論結，應依刑事訴訟法第三百九十七條、第四百零一條，判
決如主文。
中    華    民    國  九十七  年    一    月  二十四  日
                      最高法院刑事第一庭
                          審判長法官  董  明  霈
                                法官  林  茂  雄
                                法官  張  祺  祥
                                法官  蕭  仰  歸
                                法官  何  菁  莪
      本件正本證明與原本無異
                                      書  記  官
中    華    民    國  九十七  年    一    月  二十九  日
                                                 H


司法院資訊處製作；財團法人民間司法改革基金會備份。
